最高法院刑事判決　　　　　　九十六年度台上字第六八０七號
上　訴　人　台灣高等法院台南分院檢察署檢察官
被　　　告　甲○○
上列上訴人因被告違反公職人員選舉罷免法案件，不服台灣高等
法院台南分院中華民國九十六年三月二十二日第二審更審判決（
九十五年度重選上更(三)字第四八四號，起訴案號：台灣雲林地方
法院檢察署九十一年度選偵字第二六號），提起上訴，本院判決
如下：
    主  文
原判決撤銷，發回台灣高等法院台南分院。
    理  由
本件原判決以公訴意旨略稱：被告甲○○於民國九十一年一月間
登記為雲林縣第十五屆縣議員候選人，為圖當選雲林縣縣議員，
於同年月二十日十八時至二十時，在雲林縣東勢鄉賜安宮（俗稱
「三山國王廟」）前之廣場內，擺設二百零五桌，每桌六菜三湯
或六菜四湯，成本新台幣（下同）二千元之流水席，並自行印製
每張面額三百元之募款餐券（下稱餐券），雖有少許民眾購買餐
券，但多數餐券則四處無償散發，或故意於賜安宮前未設收取認
購餐券之門禁，開放民眾自由進入該廣場內免費享用餐飲，再由
被告在宴席間造勢，向到場之東勢鄉有選舉權之民眾，請求投票
支持其當選雲林縣十五屆縣議員。嗣經雲林縣警察局台西分局（
下稱台西警分局）調派陳聰德、涂世圳小隊長帶領偵查員吳明彰
等人，前往攝影蒐證後，依錄影資料循線查出有吳許姜、黃玉明
、黃奉文（以上三人均經檢察官依職權為不起訴處分確定）等大
部分民眾，未購買餐券即逕行進入該被告造勢之會場免費用餐，
以收受不正利益。被告係佯以舉辦募款餐會方式，實則提供免費
流水席賄選，因認其涉犯公職人員選舉罷免法第九十條之一第一
項之罪。惟經審理結果，認為不能證明被告犯罪，因而撤銷第一
審論處被告對於有投票權之人，交付不正利益，而約其投票權為
一定之行使罪刑之判決，改判諭知被告無罪，固非無見。
惟查：實施刑事訴訟程序之公務員，就該管案件，應於被告有利
及不利之情形，一律注意，刑事訴訟法第二條第一項定有明文；
又證據雖已調查而其內容尚未明瞭者，即與未經調查無異，如遽
行判決，仍屬應於審判期日調查之證據而未予調查。原判決雖以
證人即被告競選雲林縣第十五屆縣議員時之該縣東勢鄉後援會負
責人張建興證稱其已賣出餐券一千多張；該縣台西鄉後援會負責
人黃修誠證稱其已賣出餐券約九百多張；該縣麥寮鄉後援會負責
人許錦炬證稱其已賣出餐券六、七百張；該縣四湖鄉後援會負責
人吳源程證稱其已賣出餐券約八、九百張，及上開證人均證陳所
售出餐券之收支皆有記帳，並已向被告回報，嗣因被告未當選縣
議員，帳冊乃未予留存各等語，為可採信等理由，據謂被告所辯
其係以販賣餐券籌措選舉經費，以供競選開銷乙節，尚非無據，
自屬可採（見原判決第六頁第十二行至第七頁第十行）。但依卷
內資料，被告於九十一年一月二十日十八時至二十時，在東勢鄉
賜安宮前廣場內，僅擺設宴席二百零五桌，原判決又認定該宴席
每桌可坐十人（見原判決第十三頁第七行），倘被告所辯其係以
販賣餐券籌措選舉經費，及證人張建興、黃修誠、許錦炬、吳源
程（下稱張建興等四人）前開證言均不虛，被告為參與雲林縣第
十五屆縣議員選舉所售出之餐券既約有三千三百張（以張建興等
四人所證售出餐券之最低數量計算，即1000張＋900張＋600張＋
800 張），則參與該造勢餐會之人數將約有三千三百人，被告至
少應擺設宴席三百三十桌始足以應付，何以其竟僅設置宴席二百
零五桌？張建興等四人所證售出餐券之數量是否實在？即非無疑
；又依上所述，本件被告之選舉募款餐會係於九十一年一月二十
日十八時舉行，然台西警分局旋於同年月二十二日至二十五日即
密集通知參與餐會之黃奉文、張富宜、黃進副、吳振參、黃玉明
、王玖貳、吳高澤、吳許姜、許金榜、留強椿，及包辦上開餐會
之廚師林麒山、吳增滿、吳素緣等人，就被告因此涉嫌賄選乙情
製作偵訊筆錄（見警卷第一頁至第十四頁），且依上開留強椿等
人之偵訊筆錄記載，其等或係被告之朋友、支持者，或為被告辦
理餐會之廚師，衡情似會將其等遭警傳訊、調查之事轉知被告。
被告亦供陳台西警分局於該次選舉投票前一日即通知其到警局（
見第一審卷第一七九頁）。倘若無訛，被告既於選前即已知悉警
方對其募款餐會展開有無賄選犯行之調查，如張建興等四人確有
出售餐券，並皆有記帳及已向被告報告此情，則該販賣餐券之帳
冊資料，乃足以證明其無免費提供選民餐飲之重要證據，何以被
告對此有利於己之證據不予妥善保存，竟任令其於選舉後散置遺
失？又苟張建興等四人確曾將其等販賣餐券之收支及記帳等情向
被告報告，何以被告於原審上訴審及更(一)審時卻供稱：「我是沒
有做帳冊……且實際上也沒有人在這種時間做帳冊的」、「（當
時餐券賣多少錢？）一張三百元，總共賣多少，不知道，沒有統
計」、「（東勢、台西、麥寮、四湖各賣多少餐券？）不知道，
沒有紀錄……」、「（募款金額究竟有無記載？）有四個選區，
由四個後援會在辦，金額交互運用，當時沒有問題所以沒有記載
」等語（見原審選上訴字卷第三十八頁、第六十九頁；原審選上
更(一)卷第四十八頁）？張建興等四人上開所證是否屬實？亦值深
入研求。實情為何？為明真相，且此於公平正義之維護難謂無重
大關係，原審未進一步予以究明，並於理由內為必要之說明，遽
採張建興等四人之證言資為判決之依據，自嫌速斷。檢察官上訴
意旨指摘原判決違法，非無理由，認仍應發回更審，期臻翔適。
據上論結，應依刑事訴訟法第三百九十七條、第四百零一條，判
決如主文。
中　　華　　民　　國　九十六　年　 十二 　月    六    日
                      最高法院刑事第十庭
                          審判長法官  謝　俊　雄
                                法官  陳　世　雄
                                法官  魏　新　和
                                法官  吳　信　銘
                                法官  徐　文　亮
      本件正本證明與原本無異
                                      書  記  官
中　　華　　民　　國　九十六　年　 十二 　月　 十一　 日
                                                   m
